ACORDAO-COMPLETO-2368091

ACÓRDÃO 2512/2019 ATA 40/2019 - PLENÁRIO

VISTO, relatado e discutido o presente relatório de auditoria realizada no Grupo Hospitalar Conceição (Hospital Nossa Senhora da Conceição S.A.) , inserida no Fiscobras 2019, que tem como objeto a construção do Centro de Oncologia e Hematologia, localizado na cidade de Porto Alegre/RS;
ACORDAM os Ministros do Tribunal de Contas da União, reunidos em sessão Plenária, ante os fundamentos apresentados pelo Relator, em:
9.1. determinar ao Hospital Nossa Senhora da Conceição S.A., com fundamento no art. 250, inciso II, do Regimento Interno do TCU, que retorne a adotar o critério de medição proporcional à execução financeira da obra para os serviços de administração local, conforme a jurisprudência dominante deste Tribunal, compensando nas medições futuras os valores já pagos à maior, e informe ao TCU, no prazo de 90 dias, as providências adotadas, juntando documentação comprobatória.
9.2. recomendar ao Hospital Nossa Senhora da Conceição S.A., com fundamento no art. 250, inciso III, do Regimento Interno do TCU, que avalie a conveniência e a oportunidade de adotar as medidas abaixo indicadas em relação à Construção do Centro Oncológico, com vistas ao aprimoramento de seus procedimentos internos:
9.2.1. elaborar mapa dos riscos que contemple as etapas de implementação do empreendimento até o início da prestação dos serviços no Centro Oncológico, em especial considerando os recursos imprescindíveis para a conclusão das obras e para a aquisição dos equipamentos necessários ao adequado funcionamento da nova unidade;
9.2.2. apresentar ao CREA/CAU os indícios de faltas na atuação profissional dos projetistas responsáveis pelo projeto do Centro Oncológico do GHC, para que aqueles órgãos avaliem a adoção de medidas cabíveis em suas alçadas.
9.3. dar ciência, com fulcro no art. 7º da Resolução TCU 265/2014, ao Hospital Nossa Senhora da Conceição S.A sobre as seguintes impropriedades, com vistas à adoção de providências internas que previnam a ocorrência de outras semelhantes:
9.3.1. ausência de Estudos de Viabilidade Técnica, Econômica e Ambiental anterior às obras do seu Centro Oncológico do GHC, em afronta ao art. 6º inciso IX, e art. 12 da Lei 8.666/1993;
9.3.2. ausência de aprovação do projeto previamente à licitação, e da obtenção de todas as licenças necessárias, em afronta ao art. 13 do Código de Edificações de Porto Alegre, Lei Complementar 284, de 27/10/1992;
9.3.3. ausência de previsão no PPA das obras de sua competência, em afronta ao disposto no art. 167 inciso I e § 1º da Constituição Federal de 1988 e § 5º do art. 5º da Lei de Responsabilidade Fiscal, Lei Complementar 101/2000;
9.4. encaminhar cópia desta decisão ao Ministério da Saúde, à Secretaria de Orçamento Federal do Ministério da Economia, à Comissão Mista de Planos, Orçamentos Públicos e Fiscalização do Congresso Nacional, aos deputados e senadores do estado do Rio Grande do Sul e ao Hospital Nossa Senhora da Conceição S.A., para conhecimento sobre os riscos identificados por este Tribunal nas obras de construção do Centro Oncológico do GHC, que podem comprometer a regular conclusão e operação do empreendimento.
9.5. autorizar a SeinfraUrbana a autuar processo de monitoramento para verificar o cumprimento da determinação e das recomendações acima.
9.6. encerrar os presentes autos, com fundamento no art. 169, incisos II e V, do Regimento Interno do TCU.

Auditoria nas obras do Centro de Hematologia e Oncologia do Grupo Hospitalar Conceição (GHC) em Porto Alegre/RS.

3. Interessado: Congresso Nacional.

13.1. Ministros presentes: José Mucio Monteiro (Presidente), Benjamin Zymler, Ana Arraes e Vital do Rêgo (Relator).
13.2. Ministros-Substitutos convocados: Augusto Sherman Cavalcanti, Marcos Bemquerer Costa, André Luís de Carvalho e Weder de Oliveira.

VITAL DO RÊGO

Adoto como parte do relatório, com os ajustes de forma pertinentes, o Relatório de Auditoria (peça 29) elaborado pela Secretaria de Fiscalização de Infraestrutura Urbana (SeinfraUrbana) , cujas propostas contaram com a anuência da diretora daquela unidade técnica (peça 30) :
Apresentação
Trata-se de fiscalização realizada no Grupo Hospitalar Conceição (Hospital Nossa Senhora da Conceição S.A.) , inserida no Fiscobras 2019, conforme autorização contida no Acórdão 835/2019-TCU-Plenário, que tem como objeto a construção do Centro de Oncologia e Hematologia, localizado na cidade de Porto Alegre/RS.
Para a execução do projeto foram firmados os contratos 43/2015 e 461/2017. O primeiro pactuado com o Consórcio Vanguarda Engenharia e Cassiano Arquitetos, teve como objeto a elaboração do projeto executivo, no valor atual de R$ 1,35 milhões. O segundo, assinado com a empresa SIAL Construções Civis LTDA., tem como objeto a execução da obra, no valor de original de R$ 75 milhões (valor atual: R$ 77,4 milhões) .  
Nos anos de 2015 a 2018 foram destinados recursos para a obra provenientes de emendas da bancada parlamentar do estado do Rio Grande do Sul, que disponibilizou R$ 22,2 milhões em 2016, por meio das emendas nº 7122.0011 e 7122.0012, R$ 16,3 milhões, em 2017, por meio da emenda nº 7122.0001 e R$ 5,9 milhões de reais, em 2018, através da emenda nº 7122.0005, totalizando R$ 44, 4 milhões.
Assim, os recursos federais até agora previstos para obra são consignados diretamente ao Grupo Hospitalar Conceição (UO 36210) , na ação orçamentária Atenção à Saúde nos Serviços Ambulatoriais e Hospitalares do Ministério da Saúde, dentro do Programa Fortalecimento do Sistema Único de Saúde (SUS) .
Por fim, cumpre informar que a relatoria desse processo foi atribuída ao Exmo. Ministro Vital do Rêgo, em observância ao art. 18-A da Resolução-TCU 175, de 25 de maio de 2005, o qual estabelece que os processos constituídos em razão de fiscalização de obras públicas, ainda que não incluídos no plano de fiscalização destinado a atender as exigências da Lei de Diretrizes Orçamentárias, serão sorteados entre os ministros e os ministros-substitutos.
Importância socioeconômica
O Grupo Hospitalar Conceição (GHC) é uma Empresa Pública vincula ao Ministério da Saúde que atua nas áreas de atenção à saúde, ensino e pesquisa no município de Porto Alegre, no Rio Grande do Sul. É reconhecido como o maior complexo prestador de saúde da Região Sul, oferecendo todas as especialidades de um hospital geral na atenção ambulatorial, emergência, internação e programa de atenção domiciliar. Seu atendimento é exclusivamente destinado ao Sistema Único de Saúde (SUS) .
Sua constituição se deu em 1975, quando a União, por meio do Decreto n° 75.403, de 20 de fevereiro (posteriormente alterado pelo Decreto n° 75.457, também de 1975) , declarou de utilidade pública, para fins de desapropriação, da totalidade das ações constitutivas do capital social das empresas do Grupo Hospitalar Conceição, composto então pelo Hospital Nossa Senhora da Conceição S.A., Hospital Cristo Redentor S.A. e Hospital Fêmina S.A. (https://www.ghc.com.br/default.asp?idMenu =institucional&idSubMenu=9) 
Atualmente o grupo é composto por 4 unidades hospitalares (Hospital Nossa Senhora da Conceição, Hospital da Criança Conceição, Hospital Cristo Redentor e Hospital Fêmina) , 1 Unidade de Pronto Atendimento (UPA) e 12 Unidades Básicas de Saúde (UBS) . Além disso conta com 3 centros de Atenção Psicossocial e um Centro de Educação Tecnológica e Pesquisa em Saúde, conhecido como Escola GHC, todos localizados em Porto Alegre/RS.
Sua atuação no município está regulada por meio de termo de cooperação entre o Grupo e o Município de Porto Alegre, o qual normatiza a pactuação relativa à gerência e gestão de serviços e ações de saúde do Sistema Único de Saúde no Município. Nesse termo também estão definidas as metas e as características gerais dos serviços e atividades desenvolvidas. (https://www.ghc.com.br/files /contratualizacao.pdf) 
O GHC realiza cerca de 3 mil diagnósticos de câncer por ano, e ainda recebe cerca de 2 mil pacientes de oncologia via central de marcação (Evidência 1, pg. 1) , sendo responsável por 40% das sessões de quimioterapia do SUS em Porto Alegre. Sua estrutura conta com 52 leitos de internação oncológica, 37 leitos do serviço de medicina interna e 6 leitos de quimioterapia no Hospital Nossa senhora Conceição. No Hospital Fêmina conta com 8 poltronas de quimioterapia (Evidência 2, p. 3) .
 A estrutura do novo Centro de Oncologia prevê um espaço de 31 poltronas de quimioterapia, 11 leitos ambulatoriais para quimioterapia (hospital-dia) e 94 leitos de internação oncológica, portanto a previsão é que será possível realocar todos os serviços já existentes e cuja estrutura física é deficitária e inadequada, otimizando equipes e prestando assistência oncológica completa em um único local (Evidência 2, p. 3-4) .
Introdução 
I.1. Deliberação que originou o trabalho 
Em cumprimento ao Acórdão 835/2019-TCU-Plenário, realizou-se a auditoria Hospital Nossa Senhora da Conceição S.A., no período compreendido entre 13/05/2019 e 21/06/2019. As razões que motivaram esta auditoria foram a materialidade dos recursos envolvidos e a relevância do empreendimento para a população do estado.
I.2. Visão geral do objeto 
O projeto inicial de construção de um centro oncológico para a rede do GHC data de 2008. Naquele ano, o Grupo já identificava a necessidade de ampliação da capacidade de atendimento e atenção de pacientes portadores de patologias hemato-oncológicas, posto que essas patologias se apresentavam como a segunda maior causa de mortalidade no Rio Grande do Sul.
A título de exemplo, em 2015, 19,5% dos óbitos registrados na rede GHC tiveram como causa algum tipo de câncer. Por sua vez, no ano de 2016, o GHC registrou 6 mil internações de casos oncológicos (o que equivale dizer que a cada 4 internações, uma ocorreu devido a câncer) , realizou mais de 33 mil sessões de quimioterapia e mais de 950 encaminhamentos para radioterapia (evidência 3) .
Segundo o Instituto Nacional de Câncer (INCA) , no ano de 2018, a Região Sul foi a segunda entre as regiões brasileiras na estimativa de novos casos de câncer. Registrando 125.730 novos casos.
	Brasil

	Estimativas para o ano de 2018 do número de casos novos de câncer

	Região
	Estimativa de novos casos

		Masculino
	Feminino
	Total

	Norte
	11.590
	11.770
	23.360

	Nordeste
	58.770
	58.510
	117.280

	Centro-Oeste
	21.630
	21.980
	43.610

	Sul
	72.560
	53.170
	125.730

	Sudeste
	135.590
	137.020
	272.610

	Brasil 
	300.140
	282.450
	582.590

Figura 1 Fonte: http://www1.inca.gov.br/estimativa/2018/casos-brasil-consolidado.asp
Por sua vez, o estado do Rio do Rio Grande do Sul registrou o aparecimento de cerca de 54.800 novos casos de câncer no mesmo ano. Sendo que destes, 7.670 ocorreram em sua capital, Porto Alegre. Esses números colocam o estado no 4ª lugar entre os estados que mais registraram novos casos de doenças oncológicas. E a sua capital entre as 5 capitais brasileiras que mais registraram novos casos de câncer.
	Rio Grande do Sul e Porto Alegre

	Estimativas para o ano de 2018 do número de casos novos de câncer no Rio Grande do Sul e Porto Alegre

		Estado
	Capital

	População 
	11.329.605
	1.479.101

	Estimativa de novos Casos de Câncer 
	 54.800
	7.670

Figura 2- Fonte: http://www1.inca.gov.br/estimativa/2018/estimativa-2018.pdf & IBGE
Casos de Câncer no Brasil em 2018, por Estado e Capital
	Estado
	Casos
		Capital
	Casos

	Acre
	1.070
		Rio Branco
	750

	Amapá
	830
		Macapá
	660

	Amazonas
	5.860
		Manaus
	4.250

	Pará
	9.260
		Belém
	3.290

	Rondônia
	2.980
		Porto Velho
	940

	Roraima
	680
		Boa Vista
	550

	Tocantins
	2.680
		Palmas
	510

	Alagoas
	5.050
		Maceió
	1.840

	Bahia
	27.400
		Salvador
	6.570

	Ceará
	22.750
		Fortaleza
	6.790

	Maranhão
	8.730
		São Luiz
	2.200

	Paraíba
	9.430
		João Pessoa
	1.890

	Pernambuco
	23.620
		Recife
	5.210

	Piauí
	6.900
		Teresina
	1.860

	Rio Grande do Norte
	8.470
		Natal
	2.270

	Sergipe
	4.930
		Aracaju
	1.500

	Distrito Federal
	8.450
		-
	-

	Goiás
	18.060
		Goiânia
	4.890

	Mato Grosso
	8.360
		Cuiabá
	1.940

	Mato Grosso do Sul
	8.740
		Campo Grande
	2.970

	Espirito Santo
	11.540
		Vitória
	1.260

	Minas Gerais
	57.590
		Belo Horizonte
	8.700

	Rio de Janeiro
	62.230
		Rio de Janeiro
	29.210

	São Paulo
	141.250
		São Paulo
	41.860

	Paraná
	43.580
		Curitiba
	6.920

	Rio Grande do Sul
	54.800
		Porto Alegre
	7.670

	Santa Catarina
	27.350
		Florianópolis
	1.610

	Brasil
	582.590
		Brasil
	148.110

Figura 3 - Fonte INCA*Números arredondados para múltiplos de 10.
Portanto, diante do aumento significativo do número de pacientes com diagnóstico de câncer no estado do Rio Grande do Sul, o GHC projetou a construção de um Centro Oncológico visando contemplar em um único local as unidades necessárias ao atendimento dos pacientes com essa patologia, promovendo diagnósticos (ambulatório e recursos de imagem) , tratamentos (radioterapia e quimioterapias) e internações, em ambiente hospitalar humanizado (evidência 3) .
O plano de construção do centro oncológico também está alinhado com o Programa de incentivo à criação de unidades de transplantes de medula, Portaria 2.758 de 11/12/2014, bem como com as diretrizes da Política Nacional de Humanização do tratamento hospitalar.
O empreendimento, localizado na Av. Francisco Trein, nº 596, Bairro Cristo Redentor, Porto Alegre/RS, possui área total projetada de 14.381,70 m², divididos em 7 pavimentos, cada qual com uma destinação: térreo: radioterapia; mezanino: administração e conveniência; 2ª pavimento: quimioterapia; 3º pavimento: ambulatório; 4º pavimento: internação clínica e cirúrgica; 5º pavimento: internação terapia hematológica; e 6º pavimento: ensino e pesquisa.
Estão previstos 50 leitos de internação clínica/cirúrgica/diagnóstico e 44 leitos de internação de hematologia/transplante (evidência 2, pg.1-5 e evidência 3) .
Além do aumento de leitos, estão previstos 21 consultórios, 3 aparelhos de radioterapia, um centro de prevenção e um centro de reabilitação. Com o implemento dessa estrutura está previsto um aumento de 200% nas consultas (projeção anual de 83.500) e 50% de tratamento quimioterápico (71.918 procedimentos) . Bem como está projetado o tratamento radioterápico de cerca de 1.800 pacientes, 70 transplantes de medula e capacidade de atendimento de 600 casos de reabilitação (Evidência 3) .
Essa nova estrutura tem como objetivo a melhoria da qualidade nos tratamentos de patologias oncológicas, por meio de consultas integradas (clínica, cirúrgica e radioterápica) , ambulatórios temáticos conforme a especificidade da doença; prevenção e reabilitação; tratamento no tempo correto, incorporação de radioterapia e transplante de medula, preparo e aplicação de quimioterápicos e adequação da área física às normas da vigilância sanitária e do Ministério Público do Trabalho. Sobre as premissas de Saúde como bem-estar físico, mental e social; o paciente como centro; atendimento integral e contínuo, gestão de casos, apoio à rede de saúde e integração com centro de excelência.
O orçamento referencial da licitação foi da ordem de R$ 104.350.775,90, sendo que a proposta vencedora da empresa Sial Construção Civil Ltda. (LOA e Excel 1ª requisição) foi de R$ 75.017.705,34, o que equivale dizer que o desconto aplicado foi de 28,11%. O valor atual do contrato é de R$ 77.432.622,92, após reajuste contratual em março 2018, no montante de R$ 2.742.570,26 e um aditivo contratual no total de R$ 419.252,10 (Evidência 1, pg. 5) .
	Valor do Contrato 461/2017 – Centro Oncológico GHC

	Orçamento Licitação 
	R$               104.350.775,90

	Proposta Sial (Base março 2017) 
	R$                75.017.705,34

	Saldo reajustado
	R$                74.270.800,56

	Reajuste (março 2018) 
	R$                 2.742.570,26

	1º Aditivo
	R$                  419.252,10

	Valor atual do Contrato 461/17 
	R$                 77.432.622,92

Os recursos para o empreendimento são consignados na Lei Orçamentária Anual (LOA) , na Ação de Governo 6217 – Atenção à Saúde nos Serviços Ambulatoriais e Hospitalares do Ministérios da Saúde, dentro da Unidade Orçamentária Hospital Nossa Senhora da Conceição.
Do ano de 2015 até o presente, a LOA já destinou cerca de R$ 40 milhões ao empreendimento. Deste total, R$ 1.241.807,75 foram pagos às empresas Vanguarda Sistemas Estruturais Abertos Engenharia Ltda / Schertel & Cassiano Arquitetos Associados, responsáveis pelos projetos; e R$ 10.567.686,72 pagos à responsável pela construção do empreendimento.
Até o fim dos trabalhos dessa fiscalização, a obra estava na 13º medição, ocorrida em 1º/4/2019, sendo executado o total de 15,56% do empreendimento, no valor de R$ 11.674.645,47.
I.3. Objetivo e questões de auditoria 
A presente auditoria teve por objetivo fiscalizar as obras do Centro de Hematologia e Oncologia do Grupo Hospitalar Conceição (GHC) . A partir do objetivo do trabalho e a fim de avaliar em que medida os recursos estão sendo aplicados de acordo com a legislação pertinente, formularam-se as questões adiante indicadas:
Questão 1: O procedimento licitatório foi regular?
Questão 2: A previsão orçamentária para a execução da obra é adequada?
Questão 3: Existem estudos que comprovem a viabilidade técnica e econômico-financeira do empreendimento?
Questão 4: Há projeto básico/executivo adequado para a licitação/execução da obra?
Questão 5: A formalização do contrato atendeu aos preceitos legais e sua execução foi adequada?
Questão 6: O orçamento da obra encontra-se devidamente detalhado (planilha de quantitativos e preços unitários) e acompanhado das composições de todos os custos unitários de seus serviços?
Questão 7: Os quantitativos definidos no orçamento da obra são condizentes com os quantitativos apresentados no projeto básico / executivo?
Questão 8: Os preços dos serviços definidos no orçamento da obra são compatíveis com os valores de mercado?
Questão 9: Os procedimentos para aquisição de titularidade de terreno são regulares?
O detalhamento dos procedimentos executados para cada questão está disposto na matriz de planejamento constante da peça 13.
I.4. Metodologia utilizada 
Os trabalhos foram realizados em conformidade com as Normas de Auditoria do Tribunal de Contas da União (Portaria-TCU n. 280, de 8 de dezembro de 2010, alterada pela Portaria-TCU n. 168 de 30 de junho de 2011) e com observância aos Padrões de Auditoria de Conformidade estabelecidos pelo TCU (Portaria-Segecex n. 26 de19 de outubro de 2009) .
Em relação à análise orçamentária, importa registar que, previamente a esta fiscalização, a CGU avaliou a regularidade dos preços contratados para execução da obra. Na análise foi observado sobrepreço em preços unitários dos serviços orçados por meio de cotação de mercado. Como resultado, foi recomendado ao GHC promover a revisão completa da planilha orçamentária e contratual do Centro Oncológico do GHC.
Em resposta, o grupo determinou a não execução dos itens apontados pela CGU. Além disso, contratou empresa externa especializada em orçamentação para que, em 3 meses, realizasse auditoria e revisão dos valores das planilhas orçamentárias. Até o encerramento desta fiscalização a auditoria não foi concluída (evidência 1 e, pg. 9, evidência 2, p. 5 e evidência: nota técnica CGU) . 
No que diz respeito a presente auditoria, a análise do orçamento do contrato 461/2017 foi realizada a partir da ferramenta Sistema de Análise do Orçamento – SAO, por meio do qual se comparam os preços apresentados no orçamento do contrato com os parâmetros oficiais do Sistema Nacional de Pesquisa de Custos e Índices da Construção Civil (Sinapi) e as cotações de mercado colhidas pela Controladoria Geral da União (CGU) , as quais foram validadas por meio de pesquisa de preço ou por comparação com referenciais similares.
A análise foi efetuada com base na curva ABC de serviços, elaborada para a verificação da adequabilidade de preços e quantitativos, sendo a escolha dos principais serviços feita por amostragem em função da representatividade do serviço frente ao valor total da obra (Anexo A) .
A representatividade da amostra analisada foi de 24,14%, correspondendo a 31 itens de serviço analisados. Foram observados alguns itens com sobrepreço, no entanto, não foi identificado sobrepreço global. Conforme já pacificado na jurisprudência do TCU, os sobrepreços unitários de serviços, quando não avaliados em conjunto com outros itens da planilha orçamentária, não são suficientes para caracterizar, por si só, eventual sobrepreço ou superfaturamento do empreendimento. O percentual de desconto identificado foi de 1,45% em relação à amostra, o que representa 0,35% em relação ao contrato.
Registre-se, ainda, que com a finalidade de aprofundar os conhecimentos sobre o objeto de controle, foi solicitado à SECCOR/TCU relatório de inteligência contendo análise dos vínculos existentes entre os responsáveis pelas contratações envolvendo o objeto e as empresas participantes do certame, bem como de seus sócios.
Contudo, os estudos não revelaram, a partir dos dados analisados, indícios que merecessem o aprofundamento das análises. Essa conclusão, contudo, não tem condão de afirmar cabalmente que não há qualquer prática correlata.
I.5. Limitações inerentes à auditoria 
Não houve limitações aos trabalhos de auditoria, exceto pela pluralidade dos itens da planilha orçamentária do contrato, mais de 2.800, fato que impossibilitou a análise pormenorizada de todos os itens. Desta forma, conforme disposto no subitem “metodologia”, fui utilizada a curva ABC, elaborada para verificar a adequabilidade de preços e quantitativos, de forma que foram analisados os itens com maior representatividade em relação ao preço total.    
I.6. Volume de recursos fiscalizados 
O volume de recursos fiscalizados foi de R$ 77.432.622,92, correspondente ao valor atual do Contrato 461/2017, celebrado entre o Grupo Hospital Conceição e empresa SIAL Construção Civil Ltda. (data base março 2017) .
I.7. Benefícios estimados da fiscalização 
Espera-se que a implementação das medidas propostas pelo TCU contribua para a redução dos riscos que envolvem o empreendimento, principalmente para garantir a conclusão das obras e o devido funcionamento do hospital. Também pretende-se contribuir para a ocorrência das necessárias correções no Projeto Executivo, evitando, assim potenciais aditivos contratuais, bem como para a melhoria de futuros projetos de infraestrutura.
Achados de auditoria 
I.8. Riscos que podem impedir a conclusão e/ou o funcionamento adequado do empreendimento.
Tipificação
O presente achado foi classificado como Outras Irregularidades (OI) , com proposta de recomendação e ciência ao gestor devido ao fato que o Órgão já está ciente e tomando medidas para sanear os problemas, de forma que a medida corretiva mais adequada dispensa audiências ou oitivas.
Portanto, a irregularidade não se enquadra nos termos do art. 118, § 1º, inc. IV, da Lei 13.707/2018 (LDO para 2019) , o qual preceitua que serão classificados como indícios de irregularidades graves com recomendação de paralisação (IG-P) os atos e fatos materialmente relevantes em relação ao valor total contratado que apresentem potencialidade de ocasionar prejuízos ao erário ou a terceiros e que (a) possam ensejar nulidade de procedimento licitatório ou de contrato; ou (b) configurem graves desvios relativamente aos princípios constitucionais a que está submetida a administração pública federal.
Como também não atende à conceituação contida nos incisos V e VI do § 1º e da mesma lei, que classificam, respectivamente, como irregularidade grave com recomendação de retenção parcial de valores (IGR) aquela que, embora atenda à conceituação contida no inciso IV do § 1º, permite a continuidade da obra desde que haja autorização do contratado para retenção de valores a serem pagos, ou a apresentação de garantias suficientes para prevenir o possível dano ao erário; e irregularidade grave que não prejudique a continuidade (IG-C) , aquele que, embora gere citação ou audiência do responsável, não atende à conceituação contida nos incisos IV ou V do § 1º.
Situação encontrada
Devido ao planejamento inadequado e a deficiência na análise e gerenciamento dos riscos realizados pela Administração do GHC, no que se refere à elaboração do projeto do Centro de Oncologia, pode ocorrer insuficiência orçamentária para a conclusão da obra e/ou para sua adequada operação, o que pode ocasionar a paralisação da construção, ou ainda, a não entrada em operação do novo centro, ou no seu funcionamento parcial, impactando na qualidade dos atendimentos de saúde prestados pela GHC.
Foram constatados riscos que podem comprometer a entrega final do serviço de saúde à população e que ainda não foram devidamente mitigados pelos gestores do empreendimento, como: (i) risco de atraso e/ou paralisação das obras devido à falta de recursos orçamentários para finalizar as obras civis; (ii) risco de prestação insuficiente dos serviços à população devido à ausência de equipamentos necessários à adequada operação; e (iii) risco de início das obras sem aprovação do Estudo de Viabilidade Urbana.
Risco de atraso e/ou paralisação das obras devido à falta de recursos orçamentários para finalizar a obra
Atualmente o GHC estima que, para a finalização da obra do Centro Oncológico e para o início da prestação dos serviços de saúde, serão necessários os seguintes recursos (Evidência 1, p.5; evidência 2, p. 14) :
	Etapas
	Responsável
	Custo (R$) 

	Conclusão das obras
	Sial
	R$ 77.432.622,92

	Equipamentos 
	GHC
	R$ 30.000.000,00 
 (valor estimativo) 

	Total estimado
		R$ 107.432.622,92

Tabela 1 - fonte GHC. Autoria: SeinfraUrbana
Em relação ao que já foi contratado para a obra (R$ 77,4 milhões) , constatou-se que o GHC possui orçamento empenhado da ordem de R$ 39,5 milhões, sendo cerca de R$ 34 milhões originados de emendas parlamentares da bancada do Rio Grande do Sul e R$ 5,6 milhões do seu próprio orçamento (Evidência 11, p. 8) . 
Neste cenário existe a necessidade de suplementação de recursos na ordem de R$ 37,8 milhões para alcançar o valor total contratado, sem considerar valores decorrentes de reajuste contratual ou eventuais aditivos até o fim do contrato.
	Núm. Processo
	Favorecido NE 
	Natureza          Despesa
	Situação
	R$

	657/17
	SIAL Construções LTDA
	449051
	Obras e Instalações
	Empenhado
	39.556.282,88

	Valor contratual atual (Contrato + reajuste + aditivo) 
		77.432.622,92

	Necessidade de suplementação orçamentária
		37.8763.40,04

Tabela 2 - fonte GHC. Autoria: SeinfraUrbana
O montante faltante representa 48,92% do total do valor obra, portanto a sua ausência pode causar atrasos na execução do empreendimento e até mesmo inviabilizar a conclusão das obras, que nesse momento está com cerca de 15,5% executados.
Registre-se que o GHC apresenta informações de que tem articulado junto à bancada parlamentar do Rio Grande Sul a possibilidade de emendas parlamentares com a dotação orçamentária necessária para a conclusão da obra, bem como sinaliza a possibilidade de readequações dentro de seu orçamento para suportar algumas despesas relacionadas à obra em questão. Contudo, até o fim desta auditoria, não havia nenhuma garantia de que os recursos necessários para a conclusão das obras do Centro Oncológico seriam consignados ao órgão (Evidência 11, p. 2) .
Sobre o risco de paralisação da obra, destaca-se que recentemente o Acórdão 1079/2019-TCU-Plenário, de relatoria do Min. Vital do Rêgo, apresentou os resultados de amplo diagnóstico sobre as obras paralisadas no Brasil, onde foi apontado que cerca de 10% das obras paralisadas do PAC tem como motivo da paralisação questões orçamentárias e/ou financeiras. Ou seja, são cerca de 294 obras que deixam de entregar resultados para a sociedade por enfrentar dificuldades orçamentárias. 
Portanto, é imperativo que a Direção do GHC se antecipe no sentido de planejar ações alternativas caso não obtenha o valor restante para a conclusão das obras, considerando o cenário de restrição econômica e considerando que o impacto da concretização do risco de insuficiência orçamentária pode inviabilizar a conclusão do empreendimento e consequentemente a não disponibilização do serviço de saúde à sociedade.
Registre-se que, em respostas à requisição de auditoria, o Ministério da Saúde informou que no PLOA 2020 elaborado pela Secretaria de Atenção Especializada à Saúde –SAES não há previsão de recursos de investimentos destinados à conclusão das obras do Centro de Hematologia e Oncologia do Grupo Hospitalar Conceição – GHC (evidência 14) .
Por fim, importa registrar que Construção do Centro Oncológico do GHC não consta do PPA 2016-2019, nem tampouco tem ação orçamentária especifica nas Leis Orçamentárias Anuais, e que os recursos que são destinados ao Projeto constam de dotação “guarda-chuva”, sem especificação da obra, em afronta ao determinado nos § 1º do art. 167 da Constituição Federal de 1988 e § 5º do art. 5º da Lei de Responsabilidade Fiscal; e nos incisos I e II do art. 16, também da LRF. 
A ausência de previsão do investimento no PPA não somente contraria a melhor gestão orçamentária, mas também dificulta a acompanhamento do investimento pela sociedade e dificulta a consignação de dotações orçamentárias que poderiam suportar a conclusão da obra.
Nesse sentido, o art. 8º da Lei 8.666/93 preceitua que “a execução das obras e dos serviços deve programar-se, sempre, em sua totalidade, previstos seus custos atual e final e considerados os prazos de sua execução”, tal previsão tem por objetivo que as contratações da Administração Pública observem a economicidade e a eficiência e evitem o desperdício de recursos públicos, como, por exemplo, a paralisação de obras públicas inacabadas ou sem funcionalidade.
Por conseguinte, e de acordo com a melhores práticas orçamentárias, será proposto que a Direção do GHC em seus próximos empreendimentos siga o ordenamento orçamentário e que observe as melhores práticas orçamentárias aplicáveis.
Risco de prestação insuficiente dos serviços à população devido à ausência de equipamentos necessários à adequada operação
Foi verificado que até o fim dos presentes trabalhos a Direção do GHC não possuía informações acerca do real montante orçamentário necessário para o início das operações do Centro Oncológico, bem como do custo da manutenção necessária para sua operação, e tampouco detinha estratégia definida para asseguração destes recursos, salvo a indicação de que seriam necessárias articulação de emenda parlamentares ao orçamento para o atendimento dessa demanda (Evidência 2, p. 14; Evidência 11, p. 4) .
Dentre as justificativas apresentadas para a escolha da construção Centro Oncológico do GCH está o crescente aumento dos números de casos de doenças oncológicas, bem como de o crescente número de mortes decorrentes dessas patologias no estado do Rio Grande do Sul. Bem como a importância do Grupo na rede de atendimento do SUS desses casos na região metropolitana de Porto Alegre.
Nesse sentido, o projeto prevê um ambiente adequado para os atendimentos destes casos, com melhores condições para internações e tratamento quimioterápicos. Além disso é projetado a inclusão de novos atendimentos, especificamente tratamentos de radioterapia e transplantes de medula. 
Para tanto, será necessário que a nova unidade possua equipamentos que ofereçam suporte aos novos atendimentos, como, por exemplo, aceleradores lineares para radioterapias. 
A Direção do GHC estima para junho de 2021 a entrada em operação dos serviços da nova unidade e informa que estão em curso estudos preliminares para o levantamento das necessidades de equipamentos, mobiliários, recursos humanos e serviços terceirizados (recepção, manutenção predial, vigilância.) . Estes estudos indicam que serão necessários recursos da ordem de cerca de 30 milhões de reais para a aquisição de novos equipamentos para o pleno funcionamento do centro oncológico (Evidência 2, p. 14) . 
Foi identificado que a gestão do GHC ainda não possui ciência sobre a real demanda orçamentária para aquisição dos equipamentos necessários a adequada operação do novo Centro Oncológico, bem como também não está ciente dos custos que serão depreendidos com serviços necessários ao funcionamento e manutenção da sua nova unidade.
Sobre o tema, foi solicitado ao GHC o detalhamento do custo anual projetado para a operação e manutenção do Centro Oncológico e a fonte de receita que arcará com a despesa projetada, ao passo que foi informado apenas que o orçamento anual atual do Grupo, juntamente com o ajuste da contratualização para remuneração dos serviços prestados ao município de Porto Alegre, serão suficientes para a futura manutenção do novo centro. 
Em relação aos novos equipamentos necessários, recursos humanos diretos e profissionais de apoio, a documentação apresentada demonstra que estão em curso medidas para estimar as quantidades e impacto orçamentário.
Nesse cenário, o estudo tardio sobre o impacto do novo empreendimento expõe o GHC a riscos, como por exemplo a insuficiência de recursos para aquisição de novos equipamentos e para a manutenção do hospital, que se concretizados, poderão prejudicar diretamente a adequada prestação dos serviços de saúde, e em virtude da relevância e da materialidade dos recursos envolvidos na aquisição de equipamentos, é importante que haja um planejamento por parte da Direção do GHC. 
Risco de início das obras sem aprovação do Estudo de Viabilidade Urbana
Conforme documentação apresentada, o GHC não possui autorização municipal para início das obras, embora tenha documentação que comprove o apoio da Secretaria Municipal de Saúde do Município de Porto Alegre para implantação do empreendimento (evidência 11, p. 4-6) .
A devida autorização para as obras somente é possível após a aprovação do Estudo de Viabilidade Urbana (EVU) , documentação necessária para a aprovação das obras junto ao Município de Porto Alegre. 
O contrato para elaboração do projeto executivo do empreendimento, Contrato 43/15, assinado com o Consórcio VC – Vanguarda Engenharia & Cassiano Arquitetos em 28 de julho de 2018, previa como uma das entregas o Projeto Legal para aprovação do empreendimento nos órgãos competentes, contudo essa etapa não foi cumprida pelo contratado. 
A Direção do GHC informou que atualmente equipe própria é responsável pela elaboração do EVU, contudo a atividade envolve questões relativas a todo o complexo em que o Hospital Nossa Senhora Conceição está instalado, como por exemplo, problemas no somatório das áreas do Complexo HNSC, que estão maiores que o somatório das áreas das escrituras;  
Até o fim destes trabalhos, havia sido iniciado processo de contratação de empresa para execução de Levantamento Planialtimétrico do Complexo HNSC, como umas das etapas de preparação da documentação necessária para a aprovação do EVU do empreendimento (evidência 2, p. 7) .
Não obstante os esforços da GHC para conclusão e aprovação dos projetos juntos à prefeitura, o início das obras sem a devida autorização dos órgãos competentes expõe o empreendimento ao risco de incompatibilidade do projeto com as normas vigentes, como por exemplo a NBR 9050/2004 que garante a acessibilidade de pessoas portadoras de deficiência ou com mobilidade reduzida, o código de Edificações de Porto Alegre, Lei Complementar 284, de 27/10/1992, bem como as exigências do corpo de bombeiros quanto à prevenção e combate a incêndios.
Ademais, o próprio início das obras sem a aprovação municipal denota fragilidade na análise de riscos para implantação do empreendimento, e contraria o art. 13º da citada Lei Complementar o qual determina que nenhuma obra de construção poderá ser realizada sem prévio licenciamento municipal.
Por todo exposto, percebe-se que há uma série de medidas que precisam ser adotas para mitigação dos riscos que envolvem o empreendimento. Riscos que envolvem desde paralisação ou atraso da obra por dificuldade de fiscalização ou por falta de recursos, até a prestação inadequada ou insuficiente dos serviços à população devido à ausência de equipamentos necessários à adequada operação
É interessante ressaltar que, em empreendimentos de grande relevância como este, que ocasionam impactos significativos no orçamento do órgão para garantir sua regular operação, é recomendável que, antes de contratar as obras, seja elaborado um mapa de riscos para o seu adequado gerenciamento, perpassando pelas atividades a seguir relacionadas, tal qual é feito em contratações de serviços, ditadas pela Instrução Normativa 5/2018-MPDG (Acórdão 2104/2018-TCU-Plenário) : 
I - identificação dos principais riscos que possam comprometer a efetividade do Planejamento da Contratação e da Gestão Contratual ou que impeçam o alcance dos resultados que atendam às necessidades da contratação;
II - avaliação dos riscos identificados, consistindo da mensuração da probabilidade de ocorrência e do impacto de cada risco;
III - tratamento dos riscos considerados inaceitáveis por meio da definição das ações para reduzir a probabilidade de ocorrência dos eventos ou suas consequências;
IV - para os riscos que persistirem inaceitáveis após o tratamento, definição das ações de contingência para o caso de os eventos correspondentes aos riscos se concretizarem; e
V - definição dos responsáveis pelas ações de tratamento dos riscos e das ações de contingência.
Medidas relacionadas ao gerenciamento dos riscos - prática ainda pouco usual na contratação de obras públicas - possibilitam a identificação e mitigação de problemas futuros, tanto relacionados à execução do objeto como, após sua conclusão, para garantir sua regular operação.
Nesse contexto, é recomendável que no planejamento dos próximos empreendimentos a Administração do GHC realize uma gestão mais eficaz dos riscos envolvidos, de modo a evitar que a concretização de determinados eventos inviabilize a conclusão da obra e entrada em operação do hospital.
Causas
Planejamento inadequado e deficiência na análise e gerenciamento dos riscos envolvendo o empreendimento.
Efeito
Potencial atraso e/ou paralisação da obra. Potencial atraso na operação, ou operação inadequada, impactando na qualidade dos atendimentos de saúde prestados pela GHC.
Encaminhamento
Recomendar ao Hospital Nossa Senhora da Conceição, com fundamento no art. 250, inciso III, do Regimento Interno do TCU, que mapeie os riscos para as etapas de implementação até o início da prestação dos serviços do Centro Oncológico, juntamente com as definições dos responsáveis pelas ações de tratamento dos riscos e os respectivos prazos das ações que devem ser adotadas para que, ao final, seja garantido o devido funcionamento imediato do hospital, em especial no que diz respeito aos recursos para conclusão das obras e para aquisição dos equipamentos necessários ao adequado funcionamento da nova unidade.
Também será proposto dar ciência ao GHC da necessidade de aprovação dos projetos de seus empreendimentos juntos à prefeitura, antes do início das obras, de modo a mitigar os riscos inerentes à obra, bem como a adequação dos projetos em relação às normas aplicáveis.   
Ainda será proposto dar ciência ao GHC para que em seus próximos empreendimentos siga o ordenamento orçamentário e que observe as melhores práticas orçamentárias aplicáveis, de modo que faça constar do PPA e das Leis Orçamentárias as obras de sua competência, facilitando o acompanhamento do investimento pela sociedade.
Adicionalmente, será proposto dar ciência ao Ministério da Saúde para que, na qualidade de Setorial Orçamentária e Gestor do SUS, acompanhe a obra do Centro Oncológico do GHC e avalie a possibilidade de ações para garantir sua conclusão e sua adequada operação.
I.9. Projeto executivo deficiente ou desatualizado.
Tipificação
O presente achado foi classificado como Outras Irregularidades (OI) , com proposta de dar ciência ao gestor devido ao fato que o órgão estar adotando medidas para sanear os problemas, de forma que a medida corretiva mais adequada dispensa audiências ou oitivas.
Portanto, a irregularidade não se enquadra nos termos do art. 118, § 1º, inc. IV, da Lei 13.707/2018 (LDO para 2019) , o qual preceitua que serão classificados como indícios de irregularidades graves com recomendação de paralisação (IG-P) os atos e fatos materialmente relevantes em relação ao valor total contratado que apresentem potencialidade de ocasionar prejuízos ao erário ou a terceiros e que (a) possam ensejar nulidade de procedimento licitatório ou de contrato; ou (b) configurem graves desvios relativamente aos princípios constitucionais a que está submetida a administração pública federal.
Como também não atende à conceituação contida nos incisos V e VI do § 1º e da mesma lei, que classificam, respectivamente, como irregularidade grave com recomendação de retenção parcial de valores (IGR) aquela que, embora atenda à conceituação contida no inciso IV do § 1º, permite a continuidade da obra desde que haja autorização do contratado para retenção de valores a serem pagos, ou a apresentação de garantias suficientes para prevenir o possível dano ao erário; e irregularidade grave que não prejudique a continuidade (IG-C) , aquele que, embora gere citação ou audiência do responsável, não atende à conceituação contida nos incisos IV ou V do § 1º.
Situação encontrada
O projeto executivo utilizado para a contratação da obra apresenta deficiências que resultaram em atrasos e aditivo no contrato de execução das obras. O aditivo ao contrato foi feito de modo a ajustar os quantitativos de fundações e estruturas, previstos com erros no projeto executivo; erros que foram atribuídos, pela projetista, ao software utilizado na elaboração dos projetos. A execução das cisternas utilizadas como bacia de contenção de águas pluviais, na data das inspeções em campo (3 e 4/6/2019) estava aguardando ajustes no projeto executivo, pois foram concebidas muito próximas da edificação existente e com interferência no bulbo de pressões da fundação direta. 
O contrato para a execução da obra do Centro de Oncologia foi licitado (Processo 657/2017) com base em Projeto Executivo elaborado pelo Consórcio VC - Vanguarda Engenharia & Cassiano Arquitetos (CNPJ 22.913.090/0001-44) , objeto do Contrato 43/15, datado de 28/7/2015 (Evidência 4) .
Por ocasião da auditoria, o contrato de prestação de serviços 461/17, datado de 24 de novembro de 2017, firmado entre o Hospital Nossa Senhora da Conceição S.A. e Sial Construções Civis LTDA. para a execução da obra do Centro de Oncologia estava em sua 13ª medição, representando uma execução financeira acumulada de 15,56%. A execução programada, no entanto, deveria ser de 22,68%. De acordo com as justificativas apresentadas verbalmente pela fiscalização, por ocasião da inspeção de campo, a maior parte do atraso se deve a deficiências do Projeto Executivo (Evidências 5 e 6) .
Figura 4 Execução da obra x Cronograma planejado
A justificativa se mostra ao menos parcialmente procedente, pois é suportada por um Termo Aditivo já firmado e pela inexecução das bacias de contenção, que conforme se observou in loco (Anexo fotográfico) , aparentemente foram projetadas muito próximas do hospital existente, uma edificação que teria sido construída nos anos 1950 ou 1960 (Evidência 7) .
Esse termo aditivo no valor de R$ 419.252,10, equivalente a 0,56% do Contrato 461/17, foi assinado com data de 21/1/2019. O parecer que o fundamentou, apresentou várias inconsistências do projeto executivo que precisaram ser corrigidas, merecendo destaque os volumes de concreto para fundação, vigas e lajes (Evidência 8) .
A documentação apresentada (aditivo e multa contratual) permite concluir que a administração está tomando medidas para mitigar as deficiências de projeto, tendo inclusive multado o consórcio projetista. A empresa Schertel e Cassiano foi multada em R$ 61.080,00, equivalente a 5% do valor do contrato, porém, como não fora possível descontar dos pagamentos, a multa foi encaminhada para execução judicial (Evidência 9) .
As apólices de garantias contratuais entregues à equipe de auditoria estão em nome de cada consorciada (apólices 06-0775-0171951 e 06-0775-0171952) , foram emitidas pela JMalucelli Seguradora, possuem Limite Máximo de Garantia de R$ 12.216,00, cada, e estão vencidas desde 13/4/2016, portanto, não podem ser utilizadas para a quitação da multa em aberto, tanto por insuficiência de limite, quanto pelo seu vencimento anterior à aplicação da penalidade (Evidência 10) .
O contrato para elaboração do projeto executivo previa a aprovação dos projetos nos respectivos órgãos públicos. Esta aprovação está pendente, razão pela qual foi dado recebimento parcial do Contrato 43/15, datado de 2/1/2018 (esse tema será abordado com mais detalhes no achado seguinte) . Portando, o contrato ainda se encontra vigente, pendente a entrega da documentação para licenciamento do projeto, bem como atendendo, sem custo para a administração, as necessárias correções ao projeto.
Causas
Demora na execução dos projetos, que acabaram sendo recebidos na iminência da licitação. Possível falta de zelo do contratado em verificar as interferências da edificação projetada na edificação existente.
Efeito
Aditivo contratual e atrasos na execução das obras (real) , com potencial para mais aditivos e atrasos.
Encaminhamento
Dar ciência ao Hospital Nossa Senhora da Conceição sobre as seguintes impropriedades: i) atraso na execução físico/financeiras das obras do Centro Oncológico do GHC, em afronta ao cronograma do projeto; ii) ausência de aprovação do projeto previamente à licitação, assim como da ausência de obtenção de todas as licenças necessárias;
Bem como dar ciência da necessidade de priorizar a solução e consequente execução das bacias de contenção como forma de evitar potenciais acidentes em decorrência de chuvas e erosões no local das cisternas; e da necessidade de revisar o projeto executivo com vistas a sanear o mais breve possível todas as deficiências de projeto, de modo a mitigar novos atrasos no cronograma da obra.
E, ainda, recomendar ao Hospital Nossa Senhora da Conceição, com fundamento no art. 250, inciso III, do Regimento Interno do TCU, que leve o caso ao CREA/CAU, para que adote as medidas cabíveis, caso o Hospital possua evidências de supostas faltas profissionais dos projetistas.
III.3. Implantação de empreendimento sem realização de estudo de viabilidade técnica e econômico-financeira da obra.
Tipificação
O presente achado foi classificado como Outras Irregularidades (OI) , com recomendação ao gestor devido ao fato do Órgão está ciente dos fatos e adotando as medidas necessárias para sanear os problemas, como, por exemplo, a correção dos projetos básico e executivo, bem como negociações para asseguração dos recursos necessários para conclusão das obras e operação do empreendimento. De forma que a medida corretiva mais adequada dispensa audiências ou oitivas.
Portanto, a irregularidade não se enquadra nos termos do art. 118, § 1º, inc. IV, da Lei 13.707/2018 (LDO para 2019) , o qual preceitua que serão classificados como indícios de irregularidades graves com recomendação de paralisação (IG-P) os atos e fatos materialmente relevantes em relação ao valor total contratado que apresentem potencialidade de ocasionar prejuízos ao erário ou a terceiros e que (a) possam ensejar nulidade de procedimento licitatório ou de contrato; ou (b) configurem graves desvios relativamente aos princípios constitucionais a que está submetida a administração pública federal.
Como também não atende à conceituação contida nos incisos V e VI do § 1º e da mesma lei, que classificam, respectivamente, como irregularidade grave com recomendação de retenção parcial de valores (IGR) aquela que, embora atenda à conceituação contida no inciso IV do § 1º, permite a continuidade da obra desde que haja autorização do contratado para retenção de valores a serem pagos, ou a apresentação de garantias suficientes para prevenir o possível dano ao erário; e irregularidade grave que não prejudique a continuidade (IG-C) , aquele que, embora gere citação ou audiência do responsável, não atende à conceituação contida nos incisos IV ou V do § 1º.
Situação encontrada
Não foram realizados Estudos de Viabilidade Técnica, Econômica e Ambiental (EVTEA) para implantação do Centro Oncológico do GHC, em afronta ao art. 6º inciso IX, e art. 12 da Lei 8.666/1993, o que expõe o empreendimento a riscos que podem impedir sua conclusão e/ou impactar o seu devido funcionamento.
Foi identificado que o GHC utilizou instrumentos de planejamento, tais como projeto básico e projeto executivo precedentes às obras civis; bem como elaborou documentos que denotam planejamento da Obra do Centro de Oncologia, como, por exemplo, anotações de arquitetura, plano de necessidades e requisitos de alguns ambientes, e apresentações de projeto. 
Contudo, além de não ser possível verificar o nível de institucionalidade dos documentos apresentados e em qual contexto estavam inseridos, não é possível afirmar que constituíam estudos de viabilidade técnica do empreendimento, visto que não apresentam elementos mínimos para tanto (evidência 13) .
O art. 6º, inciso IX, da Lei 8666/1993 define que o Projeto Básico deve ser elaborado com base em estudos técnicos preliminares que assegurem a viabilidade técnica do empreendimento.
A realização dos estudos de viabilidade técnica e econômica constitui etapa de fundamental importância para a adequada gestão dos recursos públicos, sobretudo quando se trata de investimento na construção de estruturas que envolvem um grande volume de recursos na fase de implantação e geram, no período pós-implantação, o dispêndio permanente e significativo de recursos relacionados à operação e à manutenção.
O EVTEA constitui documento técnico que permite que o gestor contemple a viabilidade do empreendimento proposto. Nesse estudo é que são avaliadas as possíveis alternativas para construção da obra, bem como a análise do custo/benefício para cada uma das alternativas identificadas. Esse estudo também tem o objetivo de identificar e relatar os riscos e os impactos do empreendimento para a gestão.
Sua elaboração permite que sejam respondidas questões no tocante a soluções existentes para a obra, impacto orçamentário de sua construção e futura manutenção, bem como dos riscos que envolvem tanto a construção como o seu futuro funcionamento. 
Dessa maneira, a sua não concepção expõe o empreendimento a riscos indesejáveis, e, em maior grau, pode levar a ser questionada a necessidade e a viabilidade técnica e econômica do investimento. 
No presente empreendimento, observa-se que a ausência desses estudos já causa impactos preocupantes, conforme relatado no achado que trata dos riscos que que podem impedir a conclusão e/ou o funcionamento adequado do empreendimento.
Embora a concepção do projeto do Centro Oncológico tenha partido de uma real necessidade, qual seja a ampliação da atuação do GHC na área oncológica, integrando prevenção, tratamento, reabilitação, ensino e pesquisa em um único local, e que seu projeto e planejamento contem com elementos de melhor qualidade do que comumente se encontra no serviço público, é importante que haja, previamente à contratação, estudo de viabilidade, com o objetivo de se conhecer as alternativas existentes, bem como de conhecer e responder aos eventuais riscos existentes.  
Portanto, conclui-se que a implantação do Centro Oncológico sem o pertinente estudo de viabilidade técnica e econômica, em ofensa ao art.6º, inciso IX, e art. 12 da Lei 8.666/1993, expôs o GHC a vários riscos, a exemplo de insuficiência de recursos para conclusão das obras, podendo ocasionar sua paralisação das obras, insuficiência de recursos para aquisição dos equipamentos necessários ao adequado funcionamento da unidade, bem como desconhecimento do impacto orçamentário da manutenção da nova unidade.  
Tal constatação evidencia-se que no estágio atual das obras (execução de cerca de 15%) , ainda não estão assegurados os recursos necessários para sua conclusão, cerca de R$ 37 Milhões, bem como não há definição exata dos equipamentos necessários ao adequado funcionamento da nova unidade e do valor de sua aquisição; e, tão pouco, a asseguração dos recursos para compra desses equipamentos.
Causas
Planejamento inadequado empreendimento.
Efeito
Potencial insuficiência de recursos para a conclusão da obra e/ou para a adequada operação do Centro Oncológico. Potencial não operação, ou operação imparcial, impactando na qualidade dos atendimentos de saúde prestados pela GHC.
Encaminhamento
Dar ciência ao Hospital Nossa Senhora da Conceição da ausência de Estudos de Viabilidade Técnica, Econômica e Ambiental anterior às obras do seu Centro Oncológico e da necessidade de que em seus próximos empreendimentos realize estes Estudos que permitem a análise da viabilidade do empreendimento, bem como a análise das alternativas para construção da obra, do custo/benefício das soluções, dos riscos envolvidos e dos impactos do empreendimento para a gestão.
III.4. Critério de medição da administração local inadequado.
Tipificação
O presente achado foi classificado como Outras Irregularidades (OI) com recomendação ao gestor devido ao fato do Órgão está ciente dos fatos e adotando as medidas necessárias para sanear os problemas, de forma que a medida corretiva mais adequada dispensa audiências ou oitivas.
Portanto, a irregularidade não se enquadra nos termos do art. 118, § 1º, inc. IV, da Lei 13.707/2018 (LDO para 2019) , o qual preceitua que serão classificados como indícios de irregularidades graves com recomendação de paralisação (IG-P) os atos e fatos materialmente relevantes em relação ao valor total contratado que apresentem potencialidade de ocasionar prejuízos ao erário ou a terceiros e que (a) possam ensejar nulidade de procedimento licitatório ou de contrato; ou (b) configurem graves desvios relativamente aos princípios constitucionais a que está submetida a administração pública federal.
Como também não atende à conceituação contida nos incisos V e VI do § 1º e da mesma lei, que classificam, respectivamente, como irregularidade grave com recomendação de retenção parcial de valores (IGR) aquela que, embora atenda à conceituação contida no inciso IV do § 1º, permite a continuidade da obra desde que haja autorização do contratado para retenção de valores a serem pagos, ou a apresentação de garantias suficientes para prevenir o possível dano ao erário; e irregularidade grave que não prejudique a continuidade (IG-C) , aquele que, embora gere citação ou audiência do responsável, não atende à conceituação contida nos incisos IV ou V do § 1º.
Situação encontrada
Durante a fiscalização no contrato 461/17, com a empresa SIAL Construções, foi observado que o item da planilha orçamentária “administração local da obra” teve seu critério de medição alterado, deixando de remunerar o serviço proporcionalmente à execução financeira da obra e passando a remunerar conforme critério de medição mensal fixo do serviço.
A jurisprudência consolidada deste Tribunal determina que os editais de licitação de obras públicas devem prever critério objetivo de medição para a administração local com pagamentos proporcionais à execução financeira da obra, abstendo-se de prever o custeio desse item como um valor mensal fixo (Acórdão 1695/2018-TCU-Plenário, 1.002/2017-TCU-Plenário, 1.555/2017-TCU-Plenário, 2.440/2014-TCU-Plenário e outros) .
O critério de medição mensal fixo é conflitante com o princípio da eficiência, entre outros preceitos legais, visto que estimula a contratada a consumir mais horas remuneradas de trabalho do que seria necessário para alcançar o mesmo resultado contratado, e em caso de atraso na execução do empreendimento a empresa é beneficiada com a ineficiência no andamento da obra. Situação notadamente ineficiente e antieconômica e conhecida como “paradoxo do lucro-incompetência”. 
Em outras palavras, o atraso na conclusão das obras, seja por falta de planejamento, deficiências, falhas ou insuficiências nos projetos, ou ainda, devido a intercorrências inesperadas, aumente a permanência da contratada em canteiro, gerando pagamentos mensais pela “administração local”, o que aumenta o lucro da empresa, e consequentemente o custo para a Administração, mas sem nenhum benefício em troca.  
Pela tabela e gráfico apresentados a seguir, é possível observar que até a 11ª medição não houve antecipação de pagamentos, visto que o pagamento do item estava proporcional à execução financeira da obra. Contudo na 12ª medição apresentada, quando houve a mudança da metodologia de remuneração do serviço à contratada, percebe-se a ocorrência de descompasso com a evolução do empreendimento.
	Medições 
	Administração da Obra e Despesas gerais
	Total

		Mensal
	Acumulado
	Mensal
	Acumulado

	Medição 1
	1,68%
	1,68%
	1,00%
	1,00%

	Medição 2
	0,55%
	2,23%
	1,24%
	2,23%

	Medição 3
	1,51%
	3,74%
	1,51%
	3,74%

	Medição 4
	1,48%
	5,22%
	1,48%
	5,22%

	Medição 5
	1,25%
	6,47%
	1,25%
	6,47%

	Medição 6
	1,59%
	8,05%
	1,59%
	8,05%

	Medição 7
	1,44%
	9,49%
	1,44%
	9,49%

	Medição 8
	1,55%
	11,04%
	1,55%
	11,04%

	Medição 9
	0,84%
	11,89%
	0,84%
	11,89%

	Medição 10
	0,77%
	12,65%
	0,77%
	12,65%

	Medição 11
	0,71%
	13,36%
	0,71%
	13,36%

	Medição 12
	2,01%
	15,37%
	0,81%
	14,17%

	Medição 13
	11,15%
	26,52%
	1,39%
	15,56%

Tabela 3- Fonte: Medições GHC, SIAL. Autoria: SeinfraUrbana
Figura 6 comparação do avanço da obra com o item "administração da obra". Fonte: Medições GHC, SIAL. Autoria: SeinfraUrbana
Sobre esse tema, acrescenta-se que a jurisprudência do TCU, com o intuito de coibir a prática de pagamento de administração local em descompasso com o ritmo da obra, determina aos gestores que a medição dos serviços de administração local deve ser feita de maneira proporcional ao andamento da obra, e não por valor fixo mensal (Acórdãos 3.103/2010, 1.978/2013, 2.081/2017, e 2.082/2017 todos do Plenário) .
Apesar da situação encontrada, foi observado, durante a visita in loco a obra, que há pré-disposição da gestão do GHC em retomar a utilizar a metodologia defendida pela jurisprudência majoritária do TCU e que vinha sendo aplicada até a 11ª medição.
Causas
Em resposta ao ofício de requisição n. 4-64/2019-TCU/SeinfraUrbana os gestores do Hospital afirmaram que foi adotado esse novo critério de medição afim de aumentar o controle do fluxo financeiro do contrato, nos seguintes termos (evidência: OF de requisição 4 e respostas) : 
Para termos um melhor controle e clareza do que está sendo medido, alteramos o critério de medição, medindo a administração local da obra por mês de trabalho, conforme previsto na planilha orçamentária, levando em consideração nas medições apenas os profissionais efetivamente alocados à obra.
Durante a visita in loco, o engenheiro responsável pela fiscalização, afirmou que a alteração na forma de medição se deveu a uma tentativa de que a contratada disponibilizasse os profissionais no canteiro de obras, uma vez que na forma de remuneração ocorrida até a 12º medição ela não estava garantindo que a contratada alocasse os profissionais em tempo integral no canteiro. 
Efeito
O efeito do achado é antecipação de pagamento do item “administração da obra e despesas gerais” à contratada, que até o momento soma a monta de R$ 564.024,05 (real) . 
Além disso, existe uma potencial necessidade de aditamento do contrato para pagamento do item em decorrência do atraso de execução.
Em relação à antecipação de pagamento, no contrato, observou-se que o item “administração da obra e despesas gerais” apresentou o pagamento de R$ 1.365.425,39 até a 13ª medição, representando 26,52 % do total do item. Entretanto, a execução financeira da obra encontrava-se em 15,56 %, ou seja, o valor pago para o referido item deveria estar no mesmo percentual de execução da obra, que representa o montante de R$ 801.401,34 (evidência 5) . 
No tocante ao prejuízo em potencial por necessidade de aditamento do contrato, verifica-se que se o critério de pagamento continuar sendo o pagamento mensal, o montante destinado ao pagamento deste item terminará antes da conclusão da obra. Além disso, até o momento desta fiscalização, a obra encontrava-se com um atraso de aproximadamente 7% do planejado, tendo 15,56% executado ante uma programação de 22,68%.
Neste cenário, o risco de atraso das obras, se concretizado, poderá ocasionar a necessidade de aditivo contratual para suportar os pagamentos de administração local.
Encaminhamento
Determinar ao Hospital Nossa Senhora da Conceição, com fundamento no art. 250, inciso II, do Regimento Interno do TCU, que adote o critério de medição proporcional à execução para o serviço “administração local”, conforme Jurisprudência deste Tribunal, compensando nas medições futuras os valores pagos à maior, e informe ao TCU, no prazo de 90 dias, as providências adotadas, juntando documentação comprobatória.
Conclusão 
Trata-se de fiscalização realizada no âmbito do Fiscobras 2019, na Grupo Hospitalar Conceição (Hospital Nossa Senhora da Conceição S.A.) , especificamente acerca do Contrato 461/2017, no valor atual de 77,4 milhões de reais e que tem como objeto a construção do Centro de Oncologia do GHC.
Durante o curso da auditoria, a equipe encontrou as seguintes falhas e impropriedades na condução do empreendimento: (i) Riscos de atraso e/ou paralisação das obras e risco de prestação insuficiente dos serviços devido à falta de recursos orçamentários para finalizar a obra; (ii) projeto executivo deficiente ou desatualizado; (iii) Implantação de empreendimento sem realização de estudo de viabilidade técnica e econômico-financeira da obra; e (iv) Critério de medição da administração local inadequado.
Em relação aos riscos que podem impedir a conclusão e/ou funcionamento adequado do empreendimento, objeto de análise da questão 2, verificou-se que devido ao planejamento inadequado e a deficiência na análise e gerenciamento dos riscos envolvendo o empreendimento pode haver insuficiência orçamentária para a conclusão da obra e/ou a adequada operação do Centro Oncológico, o que pode ocasionar sua não operação, ou operação imparcial, impactando na qualidade dos atendimentos de saúde prestados pela GHC.
Foi verificado, ainda, que o planejamento inadequado ocasionou o início das obras sem aprovação do Estudo de Viabilidade Urbana, ou seja, sem a autorização do Municipal para o início das obras, situações que expões o empreendimento ao risco de incompatibilidade com os normativos vigente, com o potencial de impactar em sua futura operação.
Em relação a esses riscos, será proposto recomendar ao GHC que mapeie os riscos para as etapas de implementação até o início da prestação dos serviços do Centro Oncológico, juntamente com as definições dos responsáveis pelas ações de tratamento dos riscos e os respectivos prazos das ações que devem ser adotadas para que, ao final, seja garantido o devido funcionamento imediato do hospital, em especial ao que diz respeito aos recursos para conclusão das obras e para aquisição dos equipamentos necessários ao adequado funcionamento da nova unidade.
Ainda será proposto dar ciência do GHC da necessidade de aprovação dos projetos de seus empreendimentos juntos à prefeitura, antes do início das obras, de modo a mitigar os riscos inerentes à obra, bem como a adequação dos projetos em relação às normas aplicáveis.
Bem como será proposto dar ciência ao GHC para que em seus próximos empreendimentos siga o ordenamento orçamentário e que observe as melhores práticas orçamentárias aplicáveis, de modo que faça constar do PPA e das Leis Orçamentárias as obras de sua competência, facilitando o acompanhamento do investimento pela sociedade.
Adicionalmente, será proposto dar ciência ao Ministério da Saúde para que, na qualidade de Setorial Orçamentária e Gestor do SUS, acompanhe a obra do Centro Oncológico do GHC e avalie a possibilidade de ações para garantir sua conclusão e sua adequada operação.
Verificou-se que, quando da aplicação dos procedimentos relacionados à existência de projeto básico/executivo adequado (questão “4”) , que o projeto executivo utilizado para a contratação da obra apresenta deficiências que resultaram em atrasos e aditivo no contrato de execução das obras, com potencial ocasionar novos atrasos e/ou aditivos.
 Foram detectados erros nos projetos das fundações e estruturas, bem como erros no projeto executivo na bacia de contenção de águas pluviais, esses já eram de conhecimento do Administração do GHC, que tem em curso medidas necessárias para sanear os problemas. 
Dessa forma será proposto dar ciência ao Hospital Nossa Senhora da Conceição sobre as impropriedades: i) atraso na execução físico/financeiras das obras do Centro Oncológico do GHC, em afronta ao cronograma do projeto; e ii) ausência de aprovação do projeto previamente à licitação, assim como da ausência de obtenção de todas as licenças necessárias;
Bem como dar ciência da necessidade de priorizar a solução e consequente execução das bacias de contenção como forma de evitar potenciais acidentes em decorrência de chuvas e erosões no local das cisternas; e da necessidade de revisar o projeto executivo com vistas a sanear o mais breve possível todas as deficiências de projeto, de modo a mitigar novos atrasos no cronograma da obra.
E, adicionalmente, recomendar ao Hospital Nossa Senhora da Conceição, com fundamento no art. 250, inciso III, do Regimento Interno do TCU, que leve o caso ao CREA/CAU, para que adote as medidas cabíveis, caso o Hospital possua evidências de supostas faltas profissionais dos projetistas.
Sobre a existência de estudos que comprovem a viabilidade técnica e econômico-financeira do empreendimento, analisado para fins de resposta à questão 3, verificou-se a inexistência de o EVTEA, em que pese sua concepção contar com alguns instrumentos de planejamento, a exemplo de projeto básico e projeto executivo precedentes às obras civis.
A ausência desses estudos expõe o empreendimento a diversos riscos indesejáveis, alguns já concretizados, e, em maior grau, pode levar a ser questionada a necessidade e a viabilidade técnica e econômica do investimento.
Portando, será proposto dar ciência ao Hospital Nossa Senhora da Conceição da ausência de Estudos de Viabilidade Técnica, Econômica e Ambiental anterior às obras do seu Centro Oncológico e da necessidade de que em seus próximos empreendimentos realize estes Estudos que se permita a análise da viabilidade do empreendimento, bem como a análise das alternativas para construção da obra, do custo/benefício das soluções, dos riscos envolvidos e dos impactos do empreendimento para a gestão.
Por sua vez, quando da aplicação dos procedimentos relacionados à adequação da formalização e execução dos contratos, bem como do devido detalhamento do orçamento da obra (questões 5 e 6) , verificou-se que na 13ª medição do contrato 461/2017 a fiscalização alterou o critério de medição do serviço “administração da obra”, deixando de remunerar o serviço proporcionalmente à execução financeira da obra e passando a remunerar conforme critério de medição mensal fixo do serviço.
A jurisprudência do TCU é no sentido de que em obras públicas devem prever critério objetivo de medição para a administração local com pagamentos proporcionais à execução financeira da obra, não sendo permitido o pagamento desse item como um valor mensal fixo.
Apesar da situação encontrada, foi verificado na visita in loco pré-disposição da gestão do GHC em voltar a utilizar a metodologia defendida pela jurisprudência majoritária do TCU. 
Dessa forma, será proposto determinar ao Hospital Nossa Senhora da Conceição, com fundamento no art. 250, inciso II, do Regimento Interno do TCU, que adote o critério de medição proporcional à execução para o serviço “administração local”, conforme Jurisprudência deste Tribunal, compensando nas medições futuras os valores pagos à maior.
Por fim, destaca-se que, para as demais questões da matriz de planejamento relacionadas à regularidade do procedimento licitatório (questão 1) , aos quantitativos definidos no orçamento (questão 7) e aos procedimentos para aquisição de titularidade de terreno (questão 9) , conforme consta no item II.3 deste relatório, não foram identificados achados de auditoria. 
A análise de preços alcançou 24,14% da amostra e não apontou sobrepreço nos 31 itens analisados da curva ABC (anexo A) . O percentual de desconto identificado foi de 1,45% em relação à amostra, o que representa 0,35% em relação ao contrato.
Proposta de encaminhamento
Ante todo o exposto, submetem-se os autos à consideração superior, propondo:
1.1. Determinar ao Hospital Nossa Senhora da Conceição S.A., com fundamento no art. 250, inciso II, do Regimento Interno do TCU, que retorne a adotar o critério de medição proporcional à execução financeira da obra para os serviços de administração local, conforme a jurisprudência dominante deste Tribunal, compensando nas medições futuras os valores já pagos à maior, e informe ao TCU, no prazo de 90 dias, as providências adotadas, juntando documentação comprobatória.
1.2. Recomendar ao Hospital Nossa Senhora da Conceição S.A., com fundamento no art. 250, inciso III, do Regimento Interno do TCU, que avalie a conveniência e a oportunidade de adotar as medidas abaixo indicadas em relação à Construção do Centro Oncológico, com vistas ao aprimoramento de seus procedimentos internos:
1.2.1. elaborar mapa dos riscos que contemple das etapas de implementação do empreendimento até o início da prestação dos serviços no Centro Oncológico, elencando as ações necessárias a sua consecução, os respectivos responsáveis e prazos para implementação das medidas, para que, ao final, seja garantido o devido funcionamento do hospital, em especial considerando aos recursos imprescindíveis para a conclusão das obras e para a aquisição dos equipamentos necessários ao adequado funcionamento da nova unidade;
1.2.2. apresentar ao CREA/CAU os indícios de faltas na atuação profissional dos projetistas responsáveis pelo projeto do Centro Oncológico do GHC, para que aqueles órgãos avaliem a adoção de medidas cabíveis em suas alçadas.
1.2.3. Recomendar ao Ministério da Saúde, com fundamento no art. 250, inciso III, do Regimento Interno do TCU, para que, na qualidade de Setorial Orçamentária e Gestor do SUS, avalie a conveniência e a oportunidade de acompanhar a obra de Construção do Centro Oncológico do Grupo Hospitalar Conceição, com vistas a adotar ações e providenciar recursos necessários à conclusão e operação do empreendimento.
1.3. Dar ciência, com fulcro no art. 7º da Resolução TCU 265/2014, ao Hospital Nossa Senhora da Conceição S.A sobre as seguintes impropriedades, com vistas à adoção de providências internas que previnam a ocorrência de outras semelhantes:
1.3.1. ausência de Estudos de Viabilidade Técnica, Econômica e Ambiental anterior às obras do seu Centro Oncológico do GHC, em afronta ao art. 6º inciso IX, e art. 12 da Lei 8.666/1993; 
1.3.2. atraso na execução físico/financeiras das obras do Centro Oncológico do GHC, em afronta ao cronograma do projeto, em desacordo com o Contrato 461/2017;
1.3.3. ausência de aprovação do projeto previamente à licitação, assim como da ausência de obtenção de todas as licenças necessárias, em afronta ao art. 13 código de Edificações de Porto Alegre, Lei Complementar 284, de 27/10/1992;
1.3.4. ausência de previsão no PPA das obras de sua competência, em afronta ao disposto no art. 167 inciso I e § 1º da Constituição Federal de 1988 e § 5º do art. 5º da Lei de Responsabilidade Fiscal, Lei Complementar 101/2000;
1.4. Encaminhar cópia da deliberação que vier a ser adotada, acompanhada dos respectivos Relatório e Voto que a fundamentarem, ao Ministério da Saúde, à Secretaria de Orçamento Federal do Ministério da Econômica, à Comissão Mista de Planos, Orçamentos Públicos e Fiscalização do Congresso Nacional, aos deputados e senadores do estado do Rio Grande do Sul e ao Hospital Nossa Senhora da Conceição S.A., para conhecimento sobre os riscos identificados por este Tribunal nas obras de construção do Centro Oncológico do GHC, que podem comprometer a regular conclusão e operação do empreendimento.
1.5. Autorizar a SeinfraUrbana a autuar processo de monitoramento para verificar o cumprimento da determinação proposta no item 157.1.
1.6. Encerrar os presentes autos, com fundamento no art. 169, incisos II e V, do Regimento Interno do TCU.
2. O dirigente da SeinfraUrbana concordou com a equipe, mas promoveu ajustes formais no encaminhamento do relatório (peça 31) :
Ante o exposto no relatório de auditoria, manifesto-me de acordo com as propostas de encaminhamento registradas pela equipe de fiscalização. No entanto, considero necessário realizar alguns ajustes de forma, com destaque para a menção expressa ao monitoramento não somente da determinação, mas também das recomendações, tendo em conta serem estas fundamentais para a garantia da adequada entrega da obra e para o cumprimento do objetivo para o qual foi concebida.
Submeto, portanto, os autos à consideração superior com as seguintes propostas de encaminhamento:
1. Determinar ao Hospital Nossa Senhora da Conceição S.A., com fundamento no art. 250, inciso II, do Regimento Interno do TCU, que retorne a adotar o critério de medição proporcional à execução financeira da obra para os serviços de administração local, conforme a jurisprudência dominante deste Tribunal, compensando nas medições futuras os valores já pagos à maior, e informe ao TCU, no prazo de 90 dias, as providências adotadas, juntando documentação comprobatória.
2. Recomendar ao Hospital Nossa Senhora da Conceição S.A., com fundamento no art. 250, inciso III, do Regimento Interno do TCU, que avalie a conveniência e a oportunidade de adotar as medidas abaixo indicadas em relação à Construção do Centro Oncológico, com vistas ao aprimoramento de seus procedimentos internos:
2.1. elaborar mapa dos riscos que contemple as etapas de implementação do empreendimento até o início da prestação dos serviços no Centro Oncológico, elencando as ações necessárias a sua consecução, os respectivos responsáveis e prazos para implementação das medidas, para que, ao final, seja garantido o devido funcionamento do hospital, em especial considerando aos recursos imprescindíveis para a conclusão das obras e para a aquisição dos equipamentos necessários ao adequado funcionamento da nova unidade;
2.2. apresentar ao CREA/CAU os indícios de faltas na atuação profissional dos projetistas responsáveis pelo projeto do Centro Oncológico do GHC, para que aqueles órgãos avaliem a adoção de medidas cabíveis em suas alçadas.
3. Recomendar ao Ministério da Saúde, com fundamento no art. 250, inciso III, do Regimento Interno do TCU, que, na qualidade de Setorial Orçamentária e Gestor do SUS, avalie a conveniência e a oportunidade de acompanhar de forma mais pormenorizada e sistemática a obra de Construção do Centro Oncológico do Grupo Hospitalar Conceição, com vistas a adotar ações e garantir recursos necessários à conclusão e operação do empreendimento.
4. Dar ciência, com fulcro no art. 7º da Resolução TCU 265/2014, ao Hospital Nossa Senhora da Conceição S.A sobre as seguintes impropriedades, com vistas à adoção de providências internas que previnam a ocorrência de outras semelhantes:
4.1. ausência de Estudos de Viabilidade Técnica, Econômica e Ambiental anterior às obras do seu Centro Oncológico do GHC, em afronta ao art. 6º inciso IX, e art. 12 da Lei 8.666/1993;
4.2. atraso na execução físico/financeira das obras do Centro Oncológico do GHC, em afronta ao cronograma do projeto, em desacordo com o Contrato 461/2017;
4.3. ausência de aprovação do projeto previamente à licitação, e da obtenção de todas as licenças necessárias, em afronta ao art. 13 do Código de Edificações de Porto Alegre, Lei Complementar 284, de 27/10/1992;
4.4. ausência de previsão no PPA das obras de sua competência, em afronta ao disposto no art. 167 inciso I e § 1º da Constituição Federal de 1988 e § 5º do art. 5º da Lei de Responsabilidade Fiscal, Lei Complementar 101/2000;
5. Encaminhar cópia da deliberação que vier a ser adotada, acompanhada dos respectivos Relatório e Voto que a fundamentarem, ao Ministério da Saúde, à Secretaria de Orçamento Federal do Ministério da Economia, à Comissão Mista de Planos, Orçamentos Públicos e Fiscalização do Congresso Nacional, aos deputados e senadores do estado do Rio Grande do Sul e ao Hospital Nossa Senhora da Conceição S.A., para conhecimento sobre os riscos identificados por este Tribunal nas obras de construção do Centro Oncológico do GHC, que podem comprometer a regular conclusão e operação do empreendimento.
6. Autorizar a SeinfraUrbana a autuar processo de monitoramento para verificar o cumprimento da determinação e das recomendações acima.
7. Encerrar os presentes autos, com fundamento no art. 169, incisos II e V, do Regimento Interno do TCU.
É o Relatório.

não há.

Não atuou.

AUDITORIA. FISCOBRAS 2019. CONSTRUÇÃO DO CENTRO DE ONCOLOGIA E HEMATOLOGIA DO HOSPITAL NOSSA SENHORA DA CONCEIÇÃO EM PORTO ALEGRE-RS. RISCO DE NÃO CONCLUSÃO DO EMPREENDIMENTO. PROJETO EXECUTIVO DEFICIENTE. AUSÊNCIA DE ESTUDOS DE VIABILIDADE. CRITÉRIO DE MEDIÇÃO INADEQUADO DO ITEM ADMINISTRAÇÃO LOCAL. ALGUMAS PROVIDÊNCIAS JÁ ADOTADAS PELO GESTOR. DETERMINAÇÕES, CIÊNCIAS E RECOMENDAÇÕES. MONITORAMENTO FUTURO.

RELATÓRIO DE AUDITORIA (RA)

Secretaria de Fiscalização de Infraestrutura Urbana (SeinfraUrbana).

Trata-se de auditoria inserida no Fiscobras 2019, relativa à construção do Centro de Oncologia e Hematologia, localizado na cidade de Porto Alegre/RS, sob responsabilidade do Grupo Hospitalar Conceição (Hospital Nossa Senhora da Conceição S.A) . Atualmente, esse hospital é uma empresa pública, com personalidade de direito privado, sob controle acionário integral da União, vinculada ao Ministério da Saúde.
Os trabalhos de auditoria avaliaram os Contratos 43/2015 e 461/2017. O primeiro foi firmado com o Consórcio Vanguarda Engenharia e Cassiano Arquitetos e teve como objeto a elaboração do projeto executivo, no valor atual de R$ 1,35 milhão. O segundo, assinado com a empresa SIAL Construções Civis LTDA., teve como objeto a execução da obra, no valor original de R$ 75 milhões (valor atual: R$ 77,4 milhões) .
Os recursos para o empreendimento foram consignados na Lei Orçamentária Anual (LOA) , na Ação de Governo 6217 – Atenção à Saúde nos Serviços Ambulatoriais e Hospitalares do Ministérios da Saúde, dentro da Unidade Orçamentária Hospital Nossa Senhora da Conceição.
Já foram autorizados cerca de R$ 40 milhões para o empreendimento desde 2015 até o orçamento atual. Desse total, R$ 1.241.807,75 foram pagos a quem elaborou os projetos; e R$ 10.567.686,72 pagos à responsável pela construção do empreendimento. Os dados levantados apontam que 86% de todos os recursos empenhados até 2018 foram oriundos de emendas parlamentares de bancada do estado do Rio Grande do Sul.
A auditoria teve por objetivo verificar a conformidade da execução orçamentária, financeira e física do empreendimento, a aderência às normas de projetos, licitações, contratos, orçamentos e preços. 
As seguintes irregularidades foram apontadas pela equipe de auditoria, todas classificadas como Outras Irregularidades (OI) : i) riscos que podem impedir a conclusão e/ou o funcionamento adequado do empreendimento; ii) projeto executivo deficiente ou desatualizado; iii)  implantação de empreendimento sem realização de estudo de viabilidade técnica e econômico-financeira da obra; e iv) critério de medição da administração local inadequado.
Alinho-me às análises e propostas da unidade técnica e as adoto como fundamento desta deliberação, sem prejuízo das considerações que passo a destacar.
Relativamente aos riscos que podem comprometer a entrega final do serviço de saúde à população, a equipe detectou: (R1) risco de atraso e/ou paralisação das obras devido à falta de recursos orçamentários para finalizar as obras civis; (R2) risco de prestação insuficiente dos serviços à população devido à ausência de equipamentos necessários à adequada operação; e (R3) risco de início das obras sem aprovação do Estudo de Viabilidade Urbana.
Desses três, pondero que o risco mais grave é o da ausência de recursos para finalizar a obra. Consoante mencionado, o empreendimento vem sendo executado ano a ano com preponderância de recursos obtidos por emendas. Segundo dados do relatório, do orçamento empenhado, cerca de R$ 39,5 milhões, R$ 34 milhões foram originados de emendas parlamentares da bancada do Rio Grande do Sul e R$ 5,6 milhões do seu próprio orçamento.
Os registros da fiscalização informam que a construção desse centro oncológico não constou do Plano Plurianual (PPA) 2016-2019 e que não há previsão de recursos para esse mesmo fim no Projeto de Lei Orçamentária (PLOA) 2020. Ademais, a obra não teve ação orçamentária específica nas LOA anuais, com recursos dispostos em dotações genéricas comumente designadas como “guarda-chuva”, com a reunião de várias destinações de recursos dentro de uma ação orçamentária só.
Tal situação afronta o § 1º do art. 167 da Constituição Federal de 1988 e o § 5º do art. 5º da Lei de Responsabilidade Fiscal (LRF) que dispõem que os investimentos cuja execução ultrapasse um exercício financeiro devem obrigatoriamente constar do PPA e não poderão constar da LOA em caso dessa não inclusão. Além disso, a LRF também exige que despesas dessa monta sejam acompanhadas de estimativa do impacto financeiro no ano de início da realização bem como nos dois subsequentes, com a respectiva adequação orçamentária dos gastos nas normas orçamentárias (incisos I e II do art. 16) .
Especificamente quanto ao segundo risco, não há levantamento da demanda orçamentária para a aquisição dos novos equipamentos destinados à operação do centro, bem como dos serviços necessários ao funcionamento e manutenção da nova unidade. As medidas para estimar tais informações estavam em curso durante a auditoria. Se os recursos para finalizar a obra e o compromisso orçamentário de concluí-la não estão bem assegurados pela gestão do grupo hospitalar, o mesmo se pode dizer em relação à logística futura de funcionamento da nova unidade. 
Foi identificado também que houve início das obras sem aprovação do estudo de viabilidade urbana (EVU) . A equipe relatou que antes do término da fiscalização havia sido iniciado processo de contratação de empresa para execução de Levantamento Planialtimétrico do complexo hospitalar, como umas das etapas de preparação da documentação necessária para a aprovação do EVU do empreendimento.
Não obstante essas providências, o início das obras sem a devida autorização dos órgãos competentes expõe o empreendimento ao risco de incompatibilidade do projeto com as normas vigentes, a exemplo daquelas que garantem a acessibilidade de pessoas portadoras de deficiência e até mesmo exigências do corpo de bombeiros quanto à prevenção e combate a incêndios, a definição de gabaritos e afastamentos da edificação, entre outras. 
Acolho proposta da unidade técnica para recomendar que a entidade mapeie os riscos que comprometam o alcance dos resultados da contratação das obras do centro oncológico, bem como dê ciência das impropriedades observadas para evitar reincidências. Em paralelo, recomenda ao Ministério da Saúde acompanhar a referida obra para que tome ações, se assim for necessário, que garantam a conclusão do empreendimento em face da situação aqui descrita.
No que diz respeito ao projeto executivo deficiente, este foi utilizado para a contratação da obra, sendo que as correções necessárias causaram atrasos e aditivos ao contrato. Assinalo que os ajustes envolveram tanto acerto de quantitativos de estruturas e fundações quanto erros na locação de cisternas projetadas muito próximas à edificação a interferirem no bulbo de pressões da fundação direta. Segundo justificativas da própria fiscalização do contrato, por conta dessas modificações, a obra que deveria estar com 22,68% de execução apresentava o percentual de 15,56% durante a visita da equipe de auditoria.
Registro, por oportuno, que a administração está adotando medidas para mitigar as deficiências de projeto e impor ritmo à obra, tendo inclusive multado o consórcio projetista. De forma diligente, o recebimento definitivo do contrato de elaboração de projetos não foi concedido, e as correções necessárias estão em andamento sem custos para a administração. 
Acerca desse achado, a proposta da equipe se alinha ao encaminhamento do titular da unidade no sentido de propor ciência e recomendações ao Hospital Nossa Senhora da Conceição, providências estas que acompanho por entender que são suficientes em face das atitudes diligentes dos gestores.
Do mesmo modo, acato as considerações da Seinfra em relação à implantação de empreendimento sem realização de estudo de viabilidade técnica e econômico-financeira da obra (EVTE) . Os impactos advindos da ausência desse estudo guardam relação com os achados já descritos de risco de não conclusão do empreendimento, seja pela não garantia de recursos seja pela ausência de estimativas quanto aos custos de manutenção e operação dessa nova unidade hospitalar.
Deixo claro, no entanto, que irregularidades dessa monta dão motivo a providências mais contundentes por parte deste Tribunal em face das consequências que a ausência de estudos e deficiências de projeto podem causar, a exemplo de atrasos e não conclusão das obras. No entanto, a equipe trouxe evidências de que os gestores estão adotando medidas corretivas e, nesse passo, acato as propostas de mera ciência e recomendações para os pontos até aqui descritos, sem prejuízo de este Tribunal acompanhar as providências a serem adotadas para garantir a conclusão das obras em um prazo razoável.
O único achado que ensejou determinação para correção de falhas está associado ao critério de medição da administração local. A jurisprudência do TCU determina que os critérios de medição dessa rubrica devem estar expressos no edital e no contrato e devem ser proporcionais à execução financeira da obra em vez de ser um custo fixo rateado mensalmente dentro do prazo de duração do contrato. Por vezes tal prática pode ocasionar antecipação de pagamentos e, a depender do fluxo de caixa da obra, pode-se viabilizar jogo de cronograma na execução do ajuste.
Ademais, se o critério de pagamento continuar sendo o pagamento mensal, o montante destinado ao desembolso deste item terminará antes da conclusão da obra, já que até o momento desta fiscalização a obra encontrava-se com um atraso de aproximadamente 7% do planejado, tendo 15,56% executado ante uma programação de 22,68%. Ou seja, se o atraso na obra de fato se confirmar haverá a necessidade de aditivo contratual para suportar os pagamentos.
Esclareço que houve pequena divergência entre a proposta da equipe de auditoria e o titular da unidade quanto ao monitoramento das deliberações que irão compor esta decisão. O secretário entende que as recomendações e a determinação devam ser monitoradas enquanto a equipe sugere que se proceda assim apenas quanto à última.
Minha decisão, nesse caso, converge para o monitoramento dos dois tipos de deliberação. A recomendação comporta juízo de conveniência e oportunidade dando ao gestor discricionariedade de optar por uma ou outra solução para a prevenção ou mitigação de um risco que pode se consolidar, mas ele não pode restar inerte em face do problema. A determinação, cuja medida corretiva já se apresenta explícita e comporta comando direto, demanda por si só a necessidade de conferência posterior por parte desta casa. 
No caso concreto, ante os riscos de não conclusão do empreendimento, concordo com as ponderações do titular da unidade e autorizo a unidade técnica a autuar processo de monitoramento para verificar o andamento da determinação e das recomendações acima.
	Diante do exposto, acompanho a proposta da unidade instrutiva, com os ajustes que considero pertinentes, e VOTO por que seja aprovada a minuta de acórdão que submeto à consideração deste Colegiado.
TCU, Sala das Sessões Ministro Luciano Brandão Alves de Souza, em 16 de outubro de 2019.
Ministro VITAL DO RÊGO 
Relator